臺灣高雄地方法院民事判決　　　　　　　100年度訴字第166號
原　　　告　張林兌
訴訟代理人　張寵文
被　　　告　財政部國有財產局台灣南區辦事處
法定代理人　李政宗
訴訟代理人　陳貴華
當事人間所有權登記事件，本院於民國100年2月22日言詞辯論終
結，判決如下：
  主  文
原告之訴駁回。
訴訟費用由原告負擔。
  事實及理由
一、原告主張：原告自民國42年9 月25日起設籍並定居於門牌號
    碼高雄縣林園鄉○○村○○○路157 號房屋，並以所有之意
    思和平公然繼續占有未登記所有權之高雄市○○區○○段39
    7 、397-1 地號之土地（下稱系爭土地），於99年1 月27日
    向大寮地政事務所申請為所有權登記，並經該所審查後於99
    年4 月28日公告，惟被告以系爭土地並非未經登記之土地、
    非時效取得所有權登記請求權之標的為由提出異議，嗣經高
    雄縣政府調處亦未能成立。系爭土地登記簿謄本顯示，土地
    所有權部之所有權人欄位空白，即系爭土地迄今未經轄區登
    記機關完成所有權之登記，其所有權未歸屬任何人，系爭土
    地自屬民法第769 條所稱「占有他人未登記之不動產」，而
    得為時效取得所有權登記請求權之標的，則原告本於自主占
    有，以所有之意思，和平、公然、繼續占有系爭土地已逾半
    世紀，且原告就系爭土地已建立實質財產利益與生活關係，
    具有事實上之管領力，故原告顯已符合民法時效取得之要件
    。又本件原告自占有迄今時效完成，不知系爭土地於日據時
    期曾有私人共有之登載，更不知祖先曾是共有人之一，原告
    並非基於繼承之目的占用系爭土地，而係基於所有人之地位
    占用系爭土地，且日據時期物權移轉不以登記為生效要件，
    則依上開實務見解，系爭土地仍屬他人未登記之不動產，原
    告仍得依民法時效取得之規定，取得所有權登記。為此，爰
    依民法第769 條之規定提起本訴等情，並聲明：被告應容忍
    原告就業經大寮地政事務所99年4 月28日高縣寮地所一字第
    3431號通知依法審查無誤並准公告之時效所有權登記案件，
    坐落林園段397 、397 之1 地號如占有權利位置圖所示面積
    40平方公尺及13平方公尺土地，完成時效取得所有權登記。
二、被告則以：按日據時期土地台帳及不動產登記簿為國人私人
    者，亦應依法補辦無主土地公告，並於公告開始3 個月後依
    法執行代管，代管期間無人申請，期滿即為國有登記，逾總
    登記期限無人申請登記土地處理原則第4 點第4 項定有明文
    。本件系爭土地依據土地台帳及日據時期土地謄本所載，係
    原告之父林克裕及林瑞祺等人共有，屬私人共有之土地，惟
    未於光復後申辦總登記，屬於土地法第57條之無主土地，被
    告乃依上開規定向地政機關申辦系爭土地所有權第一次登記
    ，然原告以系爭土地於日據時期係私人共有土地、非屬無主
    土地為由提出異議，經高雄縣大寮地政事務所區域性不動產
    糾紛調處會議決議否准登記，則原告應限期向地政機關申請
    補辦登記始得保障其權利，其訴請時效取得所有權登記請求
    權存在為無理由。又原告既為系爭土地共有人之繼承人，應
    係以系爭土地為其父所有之意思而占有，並非以自己所有之
    意思而為占有，是時效期間尚無從進行，系爭土地既屬原告
    父親之遺產土地，不得僅因未辦理繼承登記而主張有時效取
    得所有權之適用等語，資為抗辯，並聲明：原告之訴駁回。
三、爭執與不爭執事項：
  (一)不爭執部分：
  1.原告於42年9 月25日起設籍於高雄市林園區○○○路157 號
    。
  2.原告於99年1 月27日向大寮地政事務所申辦高雄市○○區○
    ○段397 、397-1 地號土地時效取得所有權登記，並經該所
    審查後於99年4 月28日公告，被告以系爭土地係屬土地法第
    57 條 之無主土地，不符民法時效取得之要件提出異議。
  3.原告申辦高雄市○○區○○段397 、397-1 地號土地時效取
    得所有權登記，業經高雄市大寮區地政事務所區域性不動產
    糾紛調處會議決議「本案主張時效取得者乃占有自己與他人
    未登記之土地，與民法第769 、770 條規定不符，否准登記
    。」
  4.系爭土地之所有權人欄位現登記為：空白，其他登記事項登
    記為：無主土地，有系爭土地登記謄本在卷可按。（見卷第
    46、47頁）
  (二)爭執部分：
  1.系爭土地得否為時效取得之標的物？如可，則原告是否得向
    地政機關申請為所有權登記？
四、經查：坐落高雄市林園區○○○段419-1 地號土地（該筆土
    地因嗣後分割及重測結果，現改編為高雄市○○區○○段39
    7 、397-1 地號），於日據時期土地登記簿原係登記其業主
    權為林克裕（原告之父）與林祺瑞等人所共有，嗣林克裕於
    台灣光復後死亡，而原告為林克裕之繼承人等事實，業據被
    告提出日據時代土地登記簿謄本、土地登記謄本及戶籍謄本
    等資料為憑，且為原告所不爭執，此部分事實，自堪信實。
    雖原告主張依系爭土地之登記謄本，系爭土地應屬無人登記
    之土地云云。惟按台灣省光復後辦理之土地總登記，乃地籍
    整理，亦即地政機關為清查土地之一種程序，與物權設定登
    記根本不生影響，又土地之所有權，在台灣光復前，即經辦
    理登記完畢，為已取得之權利，既與總登記無關，自不因其
    未依土地法申報登記否認其已取得之權利，最高法院60年度
    台再字第69號判決可資參照。本件系爭土地早於日據時代已
    登記為林克裕及林祺瑞等人所共有，而林克裕亦直至台灣光
    復後始死亡，已如前述，是系爭土地不論日據時代或台灣光
    復時均非屬無人登記之土地，縱林克裕等人未於台灣光復後
    依土地法申報總登記，然依前揭說明，亦應不影響光復前原
    權利人因登記而取得之物權，是此，系爭土地應非屬土地法
    第57條所規定之無主土地甚明。既然系爭土地業經登記，非
    屬無主土地，自非屬民法第769 條所稱「未登記之不動產」
    ，從而，原告主張系爭土地得為時效取得之標的，並無理由
    。
五、綜上所述，系爭土地非屬他人未登記之土地，是原告主張時
    效取得系爭土地之所有權，逕而請求登記為所有權人云云，
    尚無理由，應予駁回。
六、本件事證已臻明確，兩造其餘攻擊防禦方法，核與判決結果
    不生影響，爰不一一論列，併此敘明。
七、據上論結，本件原告之訴為無理由，依民事訴訟法第78條，
    判決如主文。
中    華    民    國   100    年    2     月    25    日
                  民事第一庭  法  官張茹棻
以上正本係照原本作成。
如對本判決上訴，須於判決送達後20日內向本院提出上訴狀。如
委任律師提起上訴者，應一併繳納上訴審裁判費。
中    華    民    國   100    年    2     月    25    日
                              書記官林瑞標